臺灣高等法院高雄分院刑事判決　　 94年度交上更(一)字第3號
上　訴　人
即　被　告　甲○○
選任辯護人　康進益律師
　　　　　　王國論律師
上列上訴人因業務過失致死案件，不服臺灣高雄地方法院89年度
交訴字第257 號中華民國90年10月30日第一審判決（起訴案號：
臺灣高雄地方法院檢察署89年度偵字第17148 號），提起上訴，
經最高法院第一次發回更審，本院判決如下：
      主      文
原判決撤銷。
甲○○從事業務之人，因業務上之過失致人於死，累犯，處有期
徒刑壹年貳月。
      事      實
一、甲○○於民國78年間因業務過失致死案件，經臺灣桃園地方
    法院判處有期徒刑6 月，緩刑3 年確定；於85年間又因業務
    過失致死案件，經本院判處有期徒刑1 年確定，於87年7 月
    21日執行完畢，仍不知謹慎駕車。其考領有職業大貨車駕駛
    執照，受僱於仲福交通股份有限公司（下稱仲福公司）擔任
    營業大貨車司機，係以駕駛為業務之人，於89年6 月11日凌
    晨1 時10分許，駕駛車牌號碼JM-236號營業大貨車，沿高雄
    縣岡山鎮○○路由西往東方向行駛，途經該路253 號前，本
    應注意汽車行駛時，駕駛人應注意車前狀況，並隨時採取必
    要之安全措施，及汽車在劃有分向限制線之路段，不得駛入
    來車之車道內，且當時天候雨、夜間有照明光線、柏油路面
    濕潤無缺陷、視距良好，依其智識、能力並無不能注意之情
    事，竟疏未注意，適有未考領任何駕駛執照亦未配戴安全帽
    之黃棋詠，騎乘車牌號碼JTQ-383 號重型機車，自本洲路由
    東往西方向行經該處內側快車道。甲○○於前300 公尺左右
    ，即目擊黃棋詠車行不穩，有隨時偏入其所行駛車道之可能
    ，竟疏未注意上開情況，採取必要之安全措施，適時將所駕
    大貨車偏右行駛於同向之外車道，以避免黃棋詠突然衝入其
    所行車道而發生車禍。仍循內側車道前行，於兩車交會時，
    並誤以為黃棋詠將越過中心線衝入其行駛之車道，為閃避乃
    緊急煞車，向左閃避失控而衝入西向來車道之內側車道撞及
    黃棋詠，致黃棋詠人車倒地，機車卡在營業大貨車右前車輪
    前，黃棋詠則彈落地面，受有左眼眶上方裂傷及骨折7×0.5
    公分、口部多處擦裂、左下頦部塌陷2 ×3 公分、右後頭部
    裂傷及骨折6 ×3 公分、左胸前下部擦傷及皮下瘀血2 ×3
    公分、左大腿下部骨折、右前臂上部骨折等傷害，且因顱骨
    破裂當場不治死亡。甲○○於肇事後，於犯罪未被發覺前，
    向據報前往現場處理之警員孫俊德主動承認肇事自首而接受
    裁判。
二、案經高雄縣政府警察局岡山分局報請臺灣高雄地方法院檢察
    署檢察官偵查起訴。
      理      由
壹、程序方面：
一、按被告以外之人（包括證人、鑑定人、告訴人、被害人及共
    同被告等）於審判外之陳述雖不符刑事訴訟法第159 條之1
    至之4 等四條之規定，而經當事人於審判程序同意作為證據
    ，法院審酌該言詞陳述或書面陳述作成時之情況，認為適當
    者，亦得為證據；當事人、代理人或辯護人於法院調查證據
    時，知有刑事訴訟法第159 條第1 項不得為證據之情形，而
    未於言詞辯論終結前聲明異議者，視為有前項之同意，同法
    第159 條之5 定有明文。立法意旨在於傳聞證據未經當事人
    之反對詰問予以核實，原則上先予排除。惟若當事人已放棄
    反對詰問權，於審判程序中表明同意該等傳聞證據可作為證
    據；或於言詞辯論終結前未聲明異議，基於尊重當事人對傳
    聞證據之處分權，及證據資料愈豐富，愈有助於真實發見之
    理念，且強化言詞辯論主義，使訴訟程序得以順暢進行，上
    開傳聞證據亦均具有證據能力。
二、本件證人鍾福財、鍾泰山於警詢中之陳述，其證言性質均屬
    傳聞證據，惟其等就所證述部分未再於法院審理中為陳述，
    且查無符合同法第159 條之1 至之4 等前四條之情形，其等
    所為上開警詢中之證言，業經本院審理時予以提示並告以要
    旨，且各經檢察官、辯護人及被告等人表示意見。其等已知
    上述筆錄乃傳聞證據，惟均未於言詞辯論終結前對該等筆錄
    內容異議，依上開規定，其等於警詢中之證言已擬制同意其
    具有證據能力，本院審酌上開筆錄作成時，較無人情施壓或
    干擾，亦無不當取供之情形，認為以之作為本案之證據亦屬
    適當，是其等於警詢中之證言自均具有證據能力。
貳、實體方面：
一、訊據上訴人即被告甲○○（下稱被告）固坦承於右開時、地
    駕車與被害人黃棋詠騎乘之機車發生交通事故，被害人因傷
    重不治死亡之事實，惟矢口否認就本件車禍之發生有何過失
    ，辯稱：當時有下雨，路面濕滑，我車時速4 、50公里，行
    經肇事地點，發現被害人騎乘機車未配戴安全帽，搖搖晃晃
    突自對向快車道駛入我行駛的車道，我為閃避已行駛在我車
    道之被害人，乃偏左行駛至對向車道，但已來不及，致我右
    前車頭撞到被害人，我就本件交通事故之發生並無過失等語
    。經查：
  (一)按汽車行駛時，駕駛人應注意車前狀況，並隨時採取必要之
    安全措施；汽車在劃有分向限制線之路段，不得駛入來車之
    車道內，道路交通安全規則第94條第3 項、第97條第2 款分
    別定有明文，此為一般駕駛人所應注意並確實遵守之事項。
    被告考領有職業大貨車駕駛執照，並受僱於仲福公司擔任營
    業大貨車司機，係以駕駛為業務之人，業據被告陳明在卷，
    並有被告之駕駛執照1 份附卷可參，被告對於上開規定當無
    不知之理，駕車時自應注意上述規定並確實遵守。再依當時
    客觀情狀天候有雨，夜間有照明，路面濕潤無缺陷，無障礙
    物，視距良好，此有交通事故調查報告表1 紙附卷可證，依
    被告之智識、能力並無不能注意之情事，被告自應注意車前
    狀況，並隨時採取必要之閃避等安全措施，且不得駛入來車
    道，此為被告應注意並能注意之事項。
  (二)本件交通事故肇事地點在高雄縣岡山鎮○○路253 號前，該
    路段為雙向四車道，並劃有行車分向限制線，雙向內側車道
    均為3.5 公尺，肇事前被告駕駛之營業大貨車長度11公尺、
    寬度2.5 公尺、最大軸距6.5 公尺，由本洲路由西往東方向
    行駛，被害人騎乘之機車長度1.3 公尺、寬度0.5 公尺，由
    東往西方向行駛；肇事後被告營業大貨車停放位置橫跨在東
    向內側車道及西向內外車道、路肩及人行道之間，機車破碎
    物散落在西向車道上，營業大貨車之車頭朝北，車尾朝南，
    被害人機車卡在營業大貨車右前車輪下，機車之車頭朝西，
    車尾朝東，地面上留有營業大貨車之煞車痕及機車刮地痕，
    營業大貨車左後輪煞車痕起點處在東向內側車道，距行車分
    向限制線1.2 公尺處，向東北方向延伸至西向內側車道營業
    大貨車肇事後停止處，長度28.8公尺，機車刮地痕起點處在
    西向內側車道，距行車分向限制線0.9 公尺處，亦向東北方
    向延伸至機車倒地處，長度16.5公尺，被害人倒臥在營業大
    貨車東側，距離營業大貨車右後車輪11.7公尺，距離營業大
    貨車右前車輪10.1公尺，肇事後營業大貨車右前保險桿損壞
    ，機車全毀等情，此有道路交通事故調查報告表1 紙及照片
    12幀附卷可證。
  (三)被告於警詢中供承：我在距離肇事地點前3 百公尺前即注意
    到被害人，直到距離1 百公尺前被害人突然逆向行駛到我車
    道上等語；證人鍾福財於警詢中亦證稱：被害人在2 百公尺
    以前蛇行騎在內側車道中心線上等語，依此關係位置形態，
    參諸雙方行向、路線、路況、機車散落物位置、煞車痕、刮
    地痕、肇事後車停位置與車損情形綜合研判，足認被告見被
    害人騎乘機車自對向內側車道駛來，已發現其有車行不穩之
    現象，惟並未採取向右偏移而行駛於外側車道等安全措施，
    以避免車禍之發生。旋兩車交會時，被告又誤以為被害人將
    越過中心線衝入其行駛之車道乃緊急煞車，向左閃避失控而
    衝入西向內側車道撞及被害人致死無訛。
  (四)本件交通事故囑託財團法人成大研究發展基金會鑑定結果認
    定如下：
  １兩車發生撞擊前，營業大貨車行駛在內側快車道上，並依據
    營業大貨車地面煞車痕長28.8公尺，採用地面摩擦係數0.4
    計算，煞車前車速約為55公里，若考慮天候雨、地面濕滑之
    因素，採用地面摩擦係數0.3 計算，煞車前車速約為47公里
    ，則營業大貨車車速約在47公里至55公里之間，並無超速行
    駛之情形，而機車車速則因欠缺相關地面跡證，致無法明確
    推算。另道路交通事故調查報告表僅繪製1 條煞車痕，基於
    緊急煞車時，前輪制動反應過程，傾向該28.8公尺煞車痕為
    左前輪煞車痕。另營業大貨車之煞車痕起點不代表該處為撞
    擊點，故不能因被告營業大貨車煞車痕起點在其所行駛之車
    道內，遽予斷定被害人侵入被告行駛之車道。
  ２依據營業大貨車車頭正前方右側撞擊痕跡，及機車遭營業大
    貨車車頭向前推擠現象顯示，二車發生撞擊屬於車頭對車頭
    之對撞方式，營業大貨車之右側車頭與重機車發生撞擊，此
    種車禍類型較為少見，表示肇事者其中一方反應異常，衝入
    來車道發生車禍。一般而言，兩車若以相對速度1 百公里接
    近，在夜間、天雨時，駕駛人反應時間較長，而以2 秒計算
    ，則二車駕駛人需55.6公尺的距離作為判斷及開始反應距離
    ，之後迴避、反應的動作才開始，故在速限40至60公里的道
    路上行駛，若有車輛在50公尺的視覺範圍內從對向車道突然
    駛入自己車道，駕駛人能迴避而不撞上的機會非常小。再參
    酌被告於警訊中自承其於3 百公尺前即有注意到被害人，1
    百公尺前被害人突然逆向行駛等語，足認被告已知被害人來
    車有不正常行為，被告行駛中已存在有危險，自已有加強注
    意，但未採取有效防衛措施予以迴避，以致當狀況真正發生
    時，無法正常、正確、有效地迴避。
  ３事故發生前二車對向行駛，被告誤以為被害人將越過中心線
    衝入自己行駛的車道，緊急煞車，車輛因而偏轉衝入對向車
    道，而在西向內側快車道與機車發生撞擊。基於運輸安全及
    肇事鑑定的專業，認為此種可能性為百分之60，屬於較為合
    理之可能，其主要理由為二車撞擊後之散落根據現場照片與
    道路交通事故調查報告表分佈在西向車道上。
  ４財團法人成大研究發展基金會鑑定結果認定被告駕駛大貨車
    煞車及反應失控為肇事主因，被害人無照騎乘重機車且未戴
    安全帽為肇事次因。以上各情，有該會90年9 月6 日成大
    研基建字第1758號函所附之鑑定意見書1 份附於原審卷可稽
    。
  (五)本案經臺灣省高屏澎區車輛行車事故鑑定委員會及臺灣省車
    輛行車事故覆議鑑定委員會鑑定結果，均認被告煞車失控為
    其中肇事原因之一，此有高屏澎鑑字第890966號函、府覆議
    字第900340號函各1 份在卷可參。
  (六)
  １臺灣省高屏澎區車輛行車事故鑑定委員會鑑定結果，另認定
    被告超速行駛，惟依據營業大貨車地面煞車痕長28.8公尺，
    採用地面摩擦係數0.4 計算，煞車前車速約為55公里，若考
    慮天候雨、地面濕滑之因素，採用地面摩擦係數0.3 計算，
    煞車前車速約為47公里，則營業大貨車車速約在47公里至55
    公里之間，並無超速行駛之情形，據財團法人成大研究發展
    基金會亦採相同見解，臺灣省高屏澎區車輛行車事故鑑定委
    員會認定被告超速行駛一節，尚無證據證明之，本院自不受
    其此部分鑑定意見之拘束。
  ２證人即到場處理之警員孫俊德於原審調查訊問時證稱：「右
    車輪也有可能留下煞車痕，因為當日有下雨，右車輪經過的
    地面，事後又有來車駛過，所以無法判斷，如果天氣好的話
    ，會有留下斷斷續續的痕跡」等語（見原審91年1 月14日訊
    問筆錄），於本院本次審理時復結證稱：在車子正常行駛突
    然煞車左轉，右車輪煞車痕跡會不明顯或沒有煞車痕等語。
    財團法人成大研究發展基金會鑑定意見書以：被告駕駛大貨
    車右側煞車沒有（完全）發生作用，車輛因而偏移衝入對向
    車道云云；該會函復意旨又以：本案所留下之28.8公尺煞車
    痕係直線偏左，偏移距離為3.3 公尺，偏移角度為6.6 。換
    言之，係從甲○○所行駛車道偏過中心雙黃線再進入對向車
    道。因為煞車痕尾端並沒有緊急左轉的現象，加以偏移角度
    僅6.6 ，因此此道煞車痕並不是在緊急左轉時才產生的，而
    是在緊急左轉前即已產生，所以本案煞車痕僅有單邊，並不
    是因為營業大貨車緊急煞車急速左轉，右輪不著地以致於右
    輪沒有煞車痕（見卷附該會91年5 月7 日（）成大研基建
    字第0904號函），似認被告大貨車之右車輪未留下煞車痕，
    乃係被告大貨車緊急煞車時，因右車輪煞車失靈所導致乙節
    ，惟因未考量案發時有下雨致右車輪部分未留有煞車痕之狀
    況，尚非可採。
  ３上開財團法人成大研究發展基金會鑑定意見書復以：「撞擊
    點在西往東內側快車道，重機車越過中心線與營大貨車發生
    撞擊」，其可能性約有百分之四十，亦即並未排除本件係被
    害人衝入被告之車道始發生車禍乙節，惟衡諸常情，被告當
    時駕駛大貨車之駕駛座較高，視線距離較長遠，如被害人之
    機車靠近，應極易閃避；且現場散落物均在被害人西向東之
    車道上，被告之大貨車則打橫在被害人車道上，且車頭已撞
    及路緣，依客觀研判，應以被告衝入被害人車道較符常情，
    此外，復查無證據證明被害人有失控衝入被告所行車道情事
    ，自不得以上開鑑定意見資為有利於被告之認定。
  ４證人鍾福財、鍾泰山雖於警詢及原審審理時證稱：係被害人
    會車時突然衝入被告之車道，被告煞閃不及才撞擊云云（見
    警卷第5 頁背面、第7 頁背面、原審卷第44頁），惟上開證
    人與被告係兄弟關係，業據證人等於警詢中陳述甚明，親情
    若此，其等證言之證據力尚嫌薄弱，而難遽予採信。
  (七)告訴人因本件車禍致受有左眼眶上方裂傷及骨折7 ×0.5 公
    分、口部多處擦裂、左下頦部塌陷2 ×3 公分、右後頭部裂
    傷及骨折6 ×3 公分、左胸前下部擦傷及皮下瘀血2 ×3 公
    分、左大腿下部骨折、右前臂上部骨折等傷害，且因顱骨破
    裂當場不治死亡，此有台灣高雄地方法院檢察署驗斷書、相
    驗屍體證明書各1 份在卷可憑，被告之過失行為與被害人之
    死亡結果間，顯具有相當因果關係。
  (八)按機器腳踏車在已劃分快慢車道之道路，重型機器腳踏車依
    標誌或標線之規定行駛，無標誌標線者，得在快慢車道行駛
    ，但在快車道行駛時，除左轉彎外，應行駛於最外側車道，
    道路交通安全規則第99條第1 項第2 款定有明文。被害人未
    考領駕駛執照，按規定本不得騎乘機車上路，惟其既已騎乘
    機車，自應遵守上開規定，然被害人既非左轉彎，竟行駛於
    內側快車道，就本件交通事故之發生亦有過失，但仍自無礙
    於被告過失責任之成立。
  (九)綜具上述，本件被告前已發現自對向內側車道駛來之被害人
    有車行不穩之現象，惟並未採取向右偏移而行駛於外側車道
    等安全措施，以避免車禍之發生。旋兩車交會時，被告又誤
    以為被害人將越過中心線衝入其行駛之車道乃緊急煞車，向
    左閃避失控而衝入西向內側車道撞及被害人，被告確有疏未
    注意車前狀況，適時採取必要之安全措施，又因煞車失控衝
    入來車道之過失，應堪認定。
二、查被告考領有營業大貨車駕駛執照，並擔任營業大貨車司機
    ，已經其供明在卷，係從事駕駛為業務之人，核被告所為，
    係犯刑法第276 條第2 項業務過失致死罪。被告於78年間因
    業務過失致死案件，經台灣桃園地方法院判處有期徒刑6 月
    ，緩刑3 年確定；於85年間又因業務過失致死案件，經本院
    判處有期徒刑1 年確定，於87年7 月21日執行完畢，此有臺
    灣高等法院被告全國前案紀錄表及臺灣高雄地方法院檢察署
    刑案資料查註紀錄表各1 份在卷可參，其於5 年以內，再犯
    相同罪名之本件有期徒刑以上之罪，為累犯，應依刑法第47
    條規定，加重其刑。再按刑法第62條所謂發覺，係指有權偵
    查犯罪機關已知犯罪事實，並知犯罪之人為何人而言，故有
    權偵查犯罪機關雖知犯事實，但不知犯罪人為何人時，犯罪
    人有受裁判之意思，自動向其坦承，亦不失為自首（最高法
    院50年度上字第224 號判決意旨參考）。本件車禍經警員孫
    俊德據報前去處理，到場尚不知何人肇事前，被告即主動告
    知肇事等情，業據證人孫俊德於原審結證屬實（見原審90年
    2 月6 日訊問筆錄），合於自首之規定，應依刑法第62條前
    段規定，減輕其刑，並依法先加後減之。
三、原審予以被告論科，固非無見，惟查：並無證據證明被告所
    駕大貨車之右車輪煞車失靈各情，業如前述，原判決認被告
    所駕大貨車左右煞車不平衡，左側有煞車，右側沒有煞車，
    因而在東向西內側車道發生撞擊云云，即有未洽。被告上訴
    意旨，仍執前詞，否認犯罪，固無足取，然原判決既有上揭
    可議之處，仍屬無可維持，應由本院撤銷改判。爰審酌被告
    前已有2 次業務過失致死之刑事紀錄，有台灣高等法院被告
    前案紀錄表在卷可按，平日以駕駛為業，為經常利用道路之
    人，原應更加謹慎駕車，此次又因過失肇事致人於死，被害
    人當時年僅18歲，所生實害非微。惟本件被害人未考領有適
    當之駕駛執照，且未配戴安全帽，致發生死亡之結果，亦難
    辭過失責任，且被告於案發後已與被害人家屬達成民事和解
    ，並已支付全部賠償金額（有高雄縣彌陀鄉調解委員會調解
    書1 份及匯款申請書5 紙附卷可參），犯後尚具悔意等其他
    一切情狀，爰量處有期徒刑1 年2 月。
四、據上論斷，應依刑事訴訟法第369 條第1 項前段、第364 條
    、第299 條第1 項前段、刑法第276 條第2 項、第47條、第
    62條前段，罰金罰鍰提高標準條例第1 條前段，判決如主文
    。
本案經檢察官陳新慶到庭執行職務。
中　　華　　民　　國　　94　　年　　11　　月　　8　　日
            刑事第五庭  審判長法  官  曾永宗
                              法  官  任森銓
                              法  官  陳明富
以上正本證明與原本無異。
如不服本判決應於收受本判決後10日內向本院提出上訴書狀，其
未敘述上訴理由者，並得於提起上訴後10日內向本院補提理由書
狀（均須按他造當事人之人數附繕本）「切勿逕送上級法院」。
中　　華　　民　　國　　94　　年　　11　　月　　8　　日
                              書記官  魏文常
附錄本判決論罪科刑法條：
刑法第276 條第2 項：
從事業務之人，因業務上之過失犯前項之罪者，處5 年以下有期
徒刑或拘役，得併科3 千元以下罰金。
